臺灣高雄地方法院民事判決　　　　　　　　九十二年度重訴字第四一三號
　　原　　　告　高雄市政府
　　法定代理人　己○○
　　訴訟代理人　林孜俞　律師
　　複　代理人　鍾美馨　律師
　　被　　　告　甲○○
　　被　　　告　丁○○
　　被　　　告　戊○○
　　兼右三人
　　訴訟代理人　丙○○
　　被　　　告　乙○○
右當事人間返還土地等事件，本院於民國九十三年八月十日言詞辯論終結，判決如左
：
    主      文
被告應將坐落高雄市○鎮區○○段五小段００五九—０００九地號土地上如附圖所示
Ａ、Ｂ、Ｃ部分面積三百四十一平方公尺之地上物拆除，返還土地予原告。
被告應連帶給付原告新臺幣伍拾玖萬零肆佰肆拾貳元，及自民國九十三年六月二十四
日起至清償日止，按年息百分之五計算之利息。
被告應給付原告新臺幣肆拾貳萬陸仟柒佰陸拾貳元，及自民國九十三年六月二十四日
起至清償日止，按年息百分之五計算之利息。
被告應自民國九十二年七月一日起至拆除前開第一項地上物返還土地予原告之日止，
按月給付原告新臺幣壹萬柒仟零伍拾元。
原告其餘之訴駁回。
訴訟費用由被告負擔。
本判決第二項於原告以新臺幣壹拾玖萬柒仟元或等值之高雄銀行可轉讓無記名定期存
單為被告供擔保後得假執行。
本判決第三項於原告以新臺幣壹拾肆萬貳仟元或等值之高雄銀行可轉讓無記名定期存
單為被告供擔保後得假執行。
原告其餘假執行之聲請駁回。
    事      實
甲、原告方面：
一、聲明：
  (一)被告應將坐落高雄市○鎮區○○段五小段００五九—０００九地號土地上如附圖
    所示Ａ、Ｂ、Ｃ部分面積三百四十一平方公尺之地上物拆除，返還土地予原告。
  (二)被告應連帶給付原告新臺幣（下同）二百四十六萬二千零六十六元，及自民國九
    十三年六月十六日聲明狀繕本送達最後一位被告之翌日起至清償日止，按年息百
    分之五計算之利息。
  (三)被告應自九十二年七月一日起至前開第一項地上物拆遷返還土地予原告之日止，
    按月連帶給付原告一萬七千零五十元。
  (四)訴訟費用由被告連帶負擔。
  (五)聲明第二項原告願供現金或等值之高雄銀行可轉讓無記名定期存單為擔保，請准
    宣告假執行。
二、陳述：
  (一)緣坐落高雄市○鎮區○○段五小段００五九—０００九地號土地（以下簡稱系爭
    土地）為原告所有，自七十八年一月五日起即遭被告之父蔡俊燐在其上搭建門牌
    號碼高雄市前鎮區○○○街四六０之一號房屋即複丈成果圖所示Ａ、Ｂ、Ｃ部分
    （以下簡稱系爭房屋）無權占用，訴外人蔡俊燐於九十年五月三十一日死亡後，
    系爭房屋由被告等人及訴外人蔡黃美雲繼承，訴外人蔡黃美雲亦已於九十三年五
    月十七日死亡，其原有應繼分再由被告等人繼承。被告等人共有之系爭房屋，無
    權占用原告所有之系爭土地，侵害原告之權益，原告自得本於民法第七百六十七
    條請求被告拆除系爭房屋後，返還系爭土地予原告。
  (二)另被告無權占用系爭土地，可獲得相當於租金之利益，以被告無權占用系爭土地
    之面積共計三百四十一平方公尺，系爭土地自七十六年七月一日起至八十年六月
    三十日止之申報地價為每平方公尺一萬零二百元，自八十年七月一日起至八十三
    年六月三十日止之申報地價為每平方公尺一萬零七百元，自八十三年七月一日起
    至八十六年六月三十日止之申報地價為每平方公尺一萬零九百元，自八十六年七
    月一日起至九十三年止之申報地價為每平方公尺一萬二千元，依財政部台財產二
    字第八００二四七五七號暨附件國有出租基地租金調整問題報告、八十一年高市
    府財四字第二九五六八號函所定，七十八年一月至七十八年十二月依土地申報地
    價年息百分之三計算後以八折計收，七十九年一月至八十一年十二月依土地申報
    地價年息百分之三計算，八十二年一月以後均依土地申報地價年息百分之五計算
    ，原告自得依據不當得利、侵權行為及繼承之法律關係，請求被告連帶賠償自七
    十八年一月五日起至九十二年六月三十日止之不當得利共計二百四十六萬二千零
    六十六元，並自九十二年七月一日起至拆除系爭房屋返還系爭土地予原告之日止
    ，按月給付原告相當於租金之不當得利一萬七千零五十元。
三、證據：提出占用現況勘測圖、地籍謄本圖、土地登記謄本、戶籍資料、戶籍謄本
    、高雄市房屋稅籍紀錄表、地價謄本、財政部八十年十二月三十一日台財產二字
    第八００二四七五七號函、國有出租基地租金調整問題報告、高雄市政府八十一
    年十月九日八一高市府財四字第二九五六八號函、高雄市前鎮區戶政事務所九十
    二年五月八日高市鎮戶字第０九二０００三三七九號函等件為證。
乙、被告方面：
一、被告丙○○、甲○○、丁○○、戊○○部分：
  (一)聲明：
    (1)原告之訴及假執行之聲請均駁回。
    (2)訴訟費用由原告負擔。
  (二)陳述：
    原告請求之不當得利部分應僅有五年之短期時效，原告請求超過起訴前五年部分
    已罹於時效。
二、被告乙○○部分：
    被告乙○○未於言詞辯論期日到場，亦未提出書狀作何聲明或陳述。
丙、本院依職權囑託地政機關測量系爭房屋之占用面積。
    理      由
甲、程序方面：
一、本件被告乙○○經合法通知，未於言詞辯論期日到場，核無民事訴訟法第三百八
    十六條所列各款情形，爰依原告之聲請，由其一造辯論而為判決。
二、按訴狀送達後，原告不得將訴變更或追加他訴，但擴張或減縮應受判決事項之聲
    明，或不甚礙被告之防禦及訴訟之終結者，不在此限，民事訴訟法第二百五十五
    條第一項第三款、第七款分別定有明文。本件原告原訴之聲明第二、三項請求：
    (二)被告應給付原告一百七十八萬零八百六十二元，及自起訴狀繕本送達之翌日起
    至清償日止，按年息百分之五計算之利息。(三)被告應自九十二年七月一日起至前
    開第一項地上物拆遷返還土地予原告之日止，按月給付原告一萬一千八百五十元
    ，嗣於本件起訴狀繕本送達後，擴張第二、三項聲明為：(二)被告應連帶給付原告
    二百四十六萬二千零六十六元，及自九十三年六月十六日聲明狀繕本送達最後一
    位被告之翌日起至清償日止，按年息百分之五計算之利息。(三)被告應自九十二年
    七月一日起至前開第一項地上物拆遷返還土地予原告之日止，按月連帶給付原告
    一萬七千零五十元，其擴張應受判決事項之聲明，且不甚礙被告之防禦及訴訟之
    終結，揆諸前揭規定，應予准許，先予敘明。
乙、實體方面：
一、原告起訴主張：系爭土地為原告所有，自七十八年一月五日起即遭被告之父蔡俊
    燐在其上搭建系爭房屋無權占用，訴外人蔡俊燐於九十年五月三十一日死亡後，
    系爭房屋由被告等人及訴外人蔡黃美雲繼承，訴外人蔡黃美雲亦已於九十三年五
    月十七日死亡，其原有應繼分再由被告等人繼承，被告等人共有之系爭房屋，無
    權占用原告所有之系爭土地，侵害原告之權益，原告自得本於民法第七百六十七
    條請求被告拆除系爭房屋後，返還系爭土地予原告，並依據不當得利、侵權行為
    及繼承之法律關係，七十八年一月至七十八年十二月依土地申報地價年息百分之
    三計算後以八折計收，七十九年一月至八十一年十二月依土地申報地價年息百分
    之三計算，八十二年一月以後均依土地申報地價年息百分之五計算不當得利，請
    求被告連帶賠償自七十八年一月五日起至九十二年六月三十日止之不當得利共計
    二百四十六萬二千零六十六元，並自九十二年七月一日起至拆除系爭房屋返還系
    爭土地予原告之日止，按月連帶給付原告相當於租金之不當得利一萬七千零五十
    元。
二、被告丙○○、甲○○、丁○○、戊○○則以：原告請求之不當得利部分應僅有五
    年之短期時效，原告請求超過起訴前五年部分已罹於時效等語置辯。
三、原告主張系爭土地為原告所有，自七十八年一月五日起即遭被告之父蔡俊燐於其
    上搭建如附圖所示Ａ、Ｂ、Ｃ部分之未保存登記建物無權占用，而蔡俊燐已於九
    十年五月三十一日死亡，被告及訴外人蔡黃美雲均為其繼承人，其後，訴外人蔡
    黃美雲亦於九十三年五月十七日死亡，被告為其繼承人，且未拋棄繼承之事實，
    業據其提出占用現況勘測圖、地籍謄本圖、土地登記謄本、戶籍資料、戶籍謄本
    、高雄市房屋稅籍紀錄表、高雄市前鎮區戶政事務所九十二年五月八日高市鎮戶
    字第０九二０００三三七九號函等件為證，且為被告丙○○、甲○○、丁○○、
    戊○○所不爭執，原告此部分之主張，自堪信為真實。
四、按所有人對於無權占有或侵奪其所有物者，得請求返還之，民法第七百六十七條
    前段定有明文。又按，房屋之拆除為一種事實上之處分；未保存登記不動產之受
    讓人，法律上雖未取得所有權，但仍取得事實上之處分權，受讓人自有拆屋之權
    能，最高法院八十年度台上字第二五一六號裁判可資參照。經查，系爭房屋為未
    經保存登記之建物，係訴外人蔡俊燐所建一情，為兩造所不爭執，自堪信為真實
    ，是於訴外人蔡俊燐死亡後，被告及訴外人蔡黃美雲雖因系爭房屋未辦理保存登
    記而無從辦理繼承登記，然渠等仍已因繼承而取得系爭房屋之事實上處分權，於
    訴外人蔡黃美雲死亡後，被告亦因而取得原屬訴外人蔡黃美雲繼承部分之事實上
    處分權，而有拆除之權能。因之，系爭房屋既係無權占用系爭土地，則原告本於
    所有權之作用，訴請被告應將坐落高雄市○鎮區○○段五小段００五九—０００
    九地號土地上如附圖所示Ａ、Ｂ、Ｃ部分面積三百四十一平方公尺之地上物拆除
    ，返還土地予原告，即屬有據，應予准許。
五、再按無法律上之原因而受利益，致他人受損害者，應返還其利益，但依其利益之
    性質或其他情形不能返還者，應償還其價額，民法第一百七十九條前段、第一百
    八十一條後段分別定有明文。而無權占有他人土地，可能獲得相當於租金之利益
    為社會通念，土地所有人得依不當得利法則請求返還無法律上原因所受利益（最
    高法院六十一年度台上字第一六九五號判例參照）。次按，繼承人自繼承開始時
    ，除本法另有規定外，承受被繼承人財產上之一切權利、義務，且繼承人對於被
    繼承人之債務，負連帶責任，民法第一千一百四十八條、第一千一百五十三條定
    有明文。以下爰就原告得請求之損害金審酌之：
  (一)按租金之請求權因五年間不行使而消滅，既為民法第一百二十六條所明定，至於
    終止後之賠償與其他無租賃契約關係之賠償，名稱雖與租金有異，然實質上仍為
    使用土地代價，不因其契約終止或未成立而謂其時效之計算應有不同（最高法院
    四十九年度台上字第一七三０號判例參照）。又凡無法律上原因而獲得相當於租
    金之利益，致他人受損害時，如該他人之返還利益請求權，已逾租金短期消滅時
    效期間，對於相當於已罹消滅時效之租金利益，即不得依不當得利之法則，請求
    返還（最高法院七十五年度台上字第九五八號判決參照）。是依上揭判例、判決
    所示，就相當於租金利益之損害金，依不當得利法律關係請求者，仍有五年消滅
    時效期間之適用，堪可認定。本件被告丙○○、甲○○、丁○○、戊○○已於本
    院提出時效期間消滅之抗辯，則原告得請求之相當於租金利益之損害，應自九十
    二年七月十一日即起訴時回溯五年即八十七年七月十二日起算至拆除系爭房屋返
    還系爭土地之日止。
  (二)又訴外人蔡俊燐無權占用系爭土地，因而受有使用系爭土地之利益，致原告受有
    不能使用該土地之損害，該項利益依其性質無法返還，揆諸上開法條及判例意旨
    ，原告自得請求其返還相當於租金之不當得利，而訴外人蔡俊燐已於九十年五月
    三十一日死亡，被告及訴外人蔡黃美雲為其繼承人均未拋棄繼承，該等債務自應
    由被告及訴外人蔡黃美雲繼承，而負連帶責任；另於訴外人蔡俊燐死後，被告即
    取得系爭房屋之事實上處分權，系爭房屋並持續占用系爭土地迄今，是原告請求
    被告應償還自八十七年七月十二日起至拆除系爭房屋交還系爭土地之日止相當於
    租金之不當得利，亦屬有據。
  (三)另按城市地方房屋租金，以不超過土地及建物改良申報總價年息百分之十為限，
    並為租用基地建築房屋所準用，土地法第九十七條第一項、第一百零五條分別定
    有明文。又所謂年息百分之十，乃指基地租金之最高限額，並非必須照申報價額
    年息百分之十計算之，尚須斟酌基地之位置，工商繁榮之程度，使用人利用基地
    之經濟價值、所受利益，彼等關係及社會感情等情事，以為決定。經查，被告無
    權占用之系爭土地，面臨高雄市前鎮區○○○街及忠誠路二六四巷，對面有學校
    一座，東臨公園一座，崗山中街為四米寬道路，忠誠路二八四巷為八米寬道路，
    附近商家、住宅眾多一情，已經本院至現場勘驗屬實，並有現場照片九幀在卷可
    參；本院審酌系爭土地附近商業活動繁榮，交通便捷，生活機能甚佳等情，認原
    告主張依公告地價年息百分之五為基準計算本件不當得利之數額，尚屬可採。再
    者，系爭房屋占用系爭土地之面積共計三百四十一平方公尺，有高雄市政府地政
    處前鎮地政事務所九十二年十二月二十五日高市地鎮二字第０九二００一一二九
    四號函附之複丈成果圖在卷可參，而系爭土地自八十六年七月一日起迄今之申報
    地價均為每平方公尺一萬二千元，亦有地價謄本在卷可按，則原告主張訴外人蔡
    俊燐自八十七年七月十二日起至九十年五月三十日（訴外人蔡俊燐係於九十年五
    月三十一死亡，此段期間共計三十四月十九日即三十四點六三月，小數點第二位
    以下四捨五入），因無權占用系爭土地，可享有相當於租金之不當得利共計五十
    九萬零四百四十二元【計算式為：12000×341×5﹪÷12×34.63＝590442（元以
    下四捨五入）】，致原告受有同額之損害等語，即有理由，而訴外人蔡俊燐死後
    ，前開債務自應由被告繼承而連帶負責，是原告請求被告應連帶給付該段期間之
    不當得利計五十三萬二千七百九十八元，即屬有據，應予准許。
  (四)又訴外人蔡俊燐後，被告繼承之系爭房屋仍繼續無權占有系爭土地，則依前開計
    算標準，被告自九十年五月三十一日起至九十二年六月三十日止（此段期間共計
    二十五月一日即二十五點零三月，小數點第二位以下四捨五入），因無權占用系
    爭土地，可享有相當於租金之不當得利共計四十二萬六千七百六十二元【計算式
    為：12000×341×5﹪÷12×25.03＝426762（元以下四捨五入）】，致原告受有
    同額之損害等語，即有理由，是原告請求被告應給付該段期間之不當得利共計四
    十二萬六千七百六十二元，暨自九十二年七月一日起至拆除系爭房屋交還系爭土
    地之日止，按月給付原告一萬七千零五十元【計算式為：12000×341×5﹪÷12
    ＝17050（元以下四捨五入）】，均屬有據。另按數人負同一債務，明示對於債
    權人各負全部給付之責任者，為連帶債務。無前項之明示時，連帶債務之成立，
    以法律有規定者為限，民法第二百七十二條定有明文。查，被告並未就此部分之
    債務，明示對債權人各負全部給付之責任，就此法律亦無特別規定，是原告主張
    被告就此部分之不當得利亦應負連帶給付之責，即屬無據。
  (五)末按給付無確定期限者，債務人於債權人得請求給付時，經其催告而未為給付，
    自受催告時起，負遲延責任。其經債權人起訴而送達訴狀，或依督促程序送達支
    付命令，或為其他相類之行為者，與催告有同一之效力；遲延之債務，以支付金
    錢為標的者，債權人得請求依法定利率計算之遲延利息；應付利息之債務，其利
    率未經約定，亦無法律可據者，週年利率為百分之五，民法第二百二十九條第二
    項、第二百三十三條第一項前段及第二百零三條分別定有明文。經查，本件九十
    三年六月十八日聲明狀已於九十三年六月二十三日送達最後一位被告乙○○，有
    送達證書在卷可憑，是原告請求被告應另給付自九十三年六月二十四日起算之法
    定利息，亦屬有據。
六、綜上所述，被告占有系爭土地並未具正當權源，則原告依據民法第七百六十七條
    所有物返還請求權，請求被告應將坐落系爭土地如附圖所示Ａ、Ｂ、Ｃ部分之建
    物（面積合計三百四十一平方公尺）拆除後，返還土地予原告，並依不當得利及
    繼承之法律關係，請求被告應連帶給付五十九萬零四百四十二元，及被告應給付
    原告四十二萬六千七百六十二元，暨自九十二年七月一日起至拆除系爭房屋交還
    前開土地之日止，按月給付原告一萬七千零五十元，為有理由，應予准許；逾此
    部分之請求，為無理由，應予駁回。
七、原告依不當得利及侵權行為關係，請求擇一判命被告給付相當於租金之不當得利
    及原告所受之損害，既經本院依不當得利規定，判命被告給付，從而原告另主張
    依侵權行為法則，判命被告賠償其損害部分，本院自毋庸再加審究，附此敘明。
八、原告陳明願供擔保以代釋明，就主文第二、三項部分聲請宣告假執行，經核並無
    不合，爰酌定相當之擔保金額准許之；其餘假執行之聲請，因該部份訴之駁回而
    失所依據，應予駁回。
九、據上論結：本件原告之訴一部為有理由，一部為無理由，依民事訴訟法第三百八
    十五條第一項前段、第七十九條、第八十五條第一項、第三百九十條第二項，判
    決如主文。
中　　　華　　　民　　　國　　九十三　　年　　　八　　　月　　二十四　　日
　　　　　　　　　　　　　　　　臺灣高雄地方法院民事第二庭
~B法　　　官　曾淑娟
右為正本係照原本作成。
如不服本判決，應於送達後廿日內，向本院提出上訴狀並表明上訴理由，如於本
判決宣示後送達前提起上訴者，應於判決送達後十日內補提上訴理由書（須附繕本）。
中　　　華　　　民　　　國　　九十三　　年　　　八　　　月　　二十四　　日
~B法院書記官　林宜正
